【裁判字號】    95,台上,6603
【裁判日期】    951130
【裁判案由】    違反貪污治罪條例
【裁判全文】
最高法院刑事判決            九十五年度台上字第六六０三號
上  訴  人  甲○○
選任辯護人  吳雨學律師
上列上訴人因違反貪污治罪條例案件，不服台灣高等法院中華民
國九十五年五月十二日第二審判決（九十五年度上訴字第五０三
號，起訴案號：台灣板橋地方法院檢察署九十三年度偵字第一九
一八五號），提起上訴，本院判決如下：
    主  文
原判決撤銷，發回台灣高等法院。
    理  由
本件原判決認定上訴人甲○○自民國七十七年間某日起，任職於
交通部郵政總局板橋郵局（交通部郵政總局於九十二年一月一日
改制為依公司法組織之股份有限公司，並更名為中華郵政股份有
限公司，政府股份占百分之百，板橋郵局亦更名為板橋文化路郵
局；中華郵政股份有限公司以下簡稱中華郵政公司，板橋文化路
郵局以下簡稱板橋郵局），擔任業務佐職務，負責郵政、儲匯及
壽險業務，為依據法令從事公務之人員。詎因個人投資股票失利
，資金週轉不靈，竟基於行使偽造私文書、公務員登載不實及利
用職務上之機會詐取財物之概括犯意，自八十八年七月間某日起
，陸續於原判決附表一（下稱附表一）編號1、2、3、4、5、6、
7、9、12 所示補副日期，附表一編號8、10、11，及原判決附表
二（下稱附表二）所示日期當日或前一日，在板橋郵局附近，委
請某真實姓名、年籍不詳且不知情之刻印行業者（已成年），偽
刻如附表一所示要保人（除何林秀鑾外）及附表二所示要保人、
受益人之印章後，利用其承辦郵政簡易人壽保險業務而製作、管
理保險單及使用中華郵政公司壽險電腦系統之機會，為下列行為
：(一)上訴人明知附表一編號1、2、3、4、5、7、8、9、12（第一
審判決誤載為編號1、2、3、4、5、6、7、9、12）所示要保人之
保險單原本並未遺失，仍於附表一編號1、2、3、4、5、7、8、9
、12所示補副日期，偽以各該要保人名義申請補發保險單副本，
而在郵政簡易人壽保險契約變動通知書上「原保單遺失，申請補
發副本」之變更事項欄位上予以勾選後，在要保人署名蓋章欄內
，偽造各該要保人之署名，並蓋用前述偽造之印章而偽造其印文
（詳如附表一編號1、2、3、4、5、7、8、9、12所示），表示為
上述要保人本人遺失保險單原本及申請補發副本之旨，以此方式
偽造郵政簡易人壽保險契約變動通知書之私文書，並將前述不實
之要保人遺失保險單原本、申請補發副本之事項，登載於其職務
上所掌中華郵政公司壽險電腦系統之電磁紀錄上，足生損害於中
華郵政公司對其保險業務保險單管理之正確性，及各該要保人本
人。復持前開偽造之郵政簡易人壽保險契約變動通知書，連同原
留保險要保書影本，送交中華郵政公司壽險處主管人員辦理審核
手續而行使之；其中附表一編號7、8、9 部分，上訴人則以休假
為由，委請不知情之中華郵政公司同仁蔡玲玫代為登錄電腦，並
將偽造之張琍君、張亦然、張力商郵政簡易人壽保險契約變動通
知書送交主管人員審查。中華郵政公司壽險處主管人員因而陷於
錯誤，誤認上述要保人遺失其保險單原本，欲申請補發，乃據以
補發保險單副本，而為上訴人詐取之。上訴人取得前開補發之保
險單副本後，即先後於附表一所示借款時間，偽以附表一所示要
保人名義辦理借款，而在郵政簡易人壽保險保戶借款憑條上要保
人姓名欄內，偽造各該要保人之署名，並蓋用前述偽造之印章（
何林秀鑾部分，係盜用何林秀鑾所有、由上訴人保管之印章）而
偽造其印文，表示為要保人本人向中華郵政公司借款之旨（詳如
附表一所示），以此方式偽造郵政簡易人壽保險保戶借款憑條（
據）、借款通知書、保險單借款約定書之私文書，並將前述不實
之要保人申辦借款之事項，登載於其職務上所掌之中華郵政公司
壽險電腦系統之電磁紀錄上，足生損害於中華郵政公司及上開保
險契約之要保人、受益人。再持前揭偽造之郵政簡易人壽保險保
戶借款憑條（據）、借款通知書、保險單借款約定書，併同上開
補發之保險單副本（以何林秀鑾名義申辦借款部分，係以其代何
林秀鑾保管之保險單原本送核；至以梁蕭玉珍、梁忠誠及周怡君
名義申辦借款部分，則分別向主管人員謊稱要保人漏未攜帶保險
單原本，及尚未收到保險單原本，擬先行辦理，待日後補件，而
逕以前述偽造之郵政簡易人壽保險保戶借款憑條、保險單借款約
定書送核），送交主管人員辦理審查核章程序而行使之。中華郵
政公司壽險處主管人員因而誤信有要保人申辦借款之事實，於審
核通過後，分別交付所借之款項，上訴人以此方式前後共計詐得
新台幣（下同）五百十二萬四千元之現金。其間上訴人為以同一
要保人名義詐取更高額度之借款，或為避免遭人察覺，復偽以附
表一所示要保人吳勝男、蔡啟墻、陳宣州及何林秀鑾名義還款，
而在中華郵政股份有限公司簡易人壽保險還款通知書上要保人署
名欄內偽造各該要保人之署名（詳如附表一），表示為各該要保
人本人清償借款之旨，以此方式偽造中華郵政股份有限公司郵政
簡易人壽保險保戶還款通知書之私文書，足生損害於各該要保人
本人，並持以向主管人員辦理審核、歸檔手續而行使之。(二)上訴
人明知附表二所示要保人並未同意或授權終止郵政簡易人壽保險
契約及領取保單價值準備金（即保戶停繳保險費達一定期間或終
止契約，致保單失效，而以其已繳納之保險費扣除管理成本如責
任準備金、違約金等之餘額），仍於附表二所示時間，在郵政簡
易人壽保險契約變動通知書勾選「自請終止契約，請按規定退還
保單價值準備金之一部分」，或同時勾選「原保單遺失（或污損
），申請補發副本」等變更事項，而於要保人署名欄、終止契約
時應會知受益人署名蓋章欄內，偽造如附表二所示要保人、受益
人之署名，並蓋用前述偽造之印章而偽造其印文，表示為各該要
保人本人終止保險契約，及請求中華郵政公司依規定發還保單價
值準備金，暨各該受益人本人已受會知之旨，以此方式偽造郵政
簡易人壽保險契約變動通知書之私文書（詳如附表二），並將前
述不實之要保人終止契約申請發還保單價值準備金等事項，登載
於職務所掌之中華郵政公司壽險電腦系統之電磁紀錄上，足生損
害於中華郵政公司及各該要保人、受益人本人。復持前揭偽造之
郵政簡易人壽保險契約變動通知書向主管人員辦理審核手續而行
使之，致其主管人員誤信有要保人欲終止保險契約並請求領回保
單價值準備金之事實，乃據以核章，准予發還其保單價值準備金
，上訴人即以此方式，詐領附表二所示保單價值準備金，前後共
計六十二萬四千八百七十元；再於郵政簡易人壽保險終止付款憑
單上受益人署名蓋章欄內，偽造各該受益人之署名，並蓋用前述
偽造之印章而偽造其印文，表示為受益人本人領具保單價值準備
金之旨，以此方式偽造郵政簡易人壽保險終止付款憑單之私文書
（詳如附表二），並將此受益人領取保單價值準備金之不實事項
，登載於其職務上所掌中華郵政公司壽險電腦系統之電磁紀錄上
，足生損害於中華郵政公司及上開受益人本人。繼而將前述偽造
之郵政簡易人壽保險終止付款憑單持向主管人員辦理審查、歸檔
程序而行使之。嗣上訴人於上開犯行未經有偵查權限之公務員發
覺前，於九十三年九月六日主動前往法務部調查局台北縣調查站
自首，而循線查知上情，並扣得偽造之「梁忠誠」、「梁蕭玉珍
」印章各一枚等情，因而維持第一審依修正前刑法連續犯、牽連
犯之規定，從一重論處上訴人連續依據法令從事公務之人員，利
用職務上之機會，詐取財物罪刑之判決，駁回上訴人在第二審之
上訴，固非無見。
惟查：(一)刑事訴訟法第一百五十九條第一項明定「被告以外之人
於審判外之言詞或書面陳述，除法律有規定者外，不得作為證據
。」，原判決併援引被害人吳勝男等人及證人林本憲等人（詳如
原判決理由一記載）於受法務部調查局台北縣調查站調查員訊問
時或於受檢察官訊問時所為陳述，作為認定上訴人上揭犯行之證
據，然該等陳述均屬被告以外之人於審判外之言詞陳述，原判決
未明該等陳述符合刑事訴訟法何一例外規定，而得作為證據之
理由，遽採用該等陳述作為證據，自有未合。(二)九十四年二月二
日修正公布，九十五年七月一日施行之刑法第十條第二項，已就
公務員之定義有所變更，即規定一、依法令服務於國家、地方自
治團體所屬機關而具有法定職務權限，以及其他依法令從事於公
共事務，而具有法定職務權限者。二、受國家、地方自治團體所
屬機關依法委託，從事與委託機關權限有關之公共事務者，始為
公務員。原判決認定上訴人任職於交通部郵政總局板橋郵局，擔
任業務佐職務，負責郵政、儲匯、壽險業務，並認定交通部郵政
總局於九十二年一月一日改制為依公司法組織之股份有限公司，
並更名為中華郵政股份有限公司，板橋郵局亦更名為板橋文化路
郵局，則上訴人於上揭郵局擔任上開職務，是否非屬刑法修正後
所規定之公務員，其職務上所掌文書，是否僅能認係業務上文書
，而難認係公務員職務上所掌公文書，自應再加以審酌。又此項
刑法公務員定義之變更，亦屬刑法第二條第一項所稱之法律變更
。原審未及比較上揭新舊刑法之規定，適用最有利於行為人之法
律，而為上揭判決。其判決亦屬無可維持。上訴意旨執以指摘原
判決不當，非無理由，應認原判決有撤銷發回更審之原因。
據上論結，應依刑事訴訟法第三百九十七條、第四百零一條，判
決如主文。
中    華    民    國  九十五  年   十一   月   三十   日
                      最高法院刑事第九庭
                          審判長法官  陳  正  庸
                                法官  賴  忠  星
                                法官  王  居  財
                                法官  林  開  任
                                法官  林  立  華
      本件正本證明與原本無異
                                      書  記  官
中    華    民    國  九十五  年   十二   月   十二   日
                                                      J


司法院資訊處製作；財團法人民間司法改革基金會備份。
